---
title: "R Notebook"
output: html_notebook
---

This is the first day of the R course

```{r}
library("readxl")
library("tidyverse")
require("tidyverse")
library("writexl")
library("psych")

library("nortest") ###REALIZA 5 PRUEBAS DE NORMALIDAD###
library("moments") ###REALIZA 1 PRUEBA DE NORMALIDAD###

library("psych")
```

```{r}
basedatos <- read_excel("PersonasConNegocios_ENIGH2022.xlsx")
```

Recodificacion de la variable usando ifelse yo pensaba usar un casewhen lol (luego voy a intentar hacer esto con tidyverse)

```{r}
basedatos$tamano <- as.factor(ifelse(basedatos$Numero_Empleados=='1 a 9',1,
                                     ifelse(basedatos$Numero_Empleados=='10 a 99',2,
                                            ifelse(basedatos$Numero_Empleados=='100 a 199',3,
                                                   ifelse(basedatos$Numero_Empleados=='+200',4,0)))))
attach(basedatos) #este attach no se que hace exactamente
```

```{r}
summary(tamano)
```

```{r}
table(Numero_Empleados)
```

PRUEBAS DE NORMALIDAD Tiempo laborando en anios B1P02B06A

```{r}
basedatos$datos_normales<-rnorm(10954)
attach(basedatos)
```

```{r}
plot(density(datos_normales), lwd=3, col='blue', main='Gráfico de densidad', las=1,
     xlab='', ylab='Densidad') #esta vaina saca la distribucion normal
lines(density(B1P02B06A), lwd=3, col='red') #esta cosa me grafica la dist (creo) de los datos de la variable B1....
legend('topleft', legend=c('Normal', 'TIEMPO LABORANDO AÑOS'),
       lwd=3, col=c('blue', 'red'), bty='n') #esto me edita la grafica
```

graficando en qqplot

```{r}
qqnorm(datos_normales, pch=20,
       main='QQplot Datos normales')
qqline(datos_normales)
```

```{r}
qqnorm(B1P02B06A, pch=20,
       main='QQplot TIEMPO LABORANDO AÑOS')
qqline(B1P02B06A)
```

HIPOTESIS H0: La muestra proviene de una distribución normal. H1: La muestra no proviene de una distribución normal.

Para pruebas de normalidad siempre se plantean así las hipótesis. Pruebas de Normalidad del Paquete "nortest"

Prueba de Anderson-Darling

```{r}
ad.test(B1P02B06A)
ad.test(datos_normales)
```

Prueba de Cramer-von Mises### Es útil para pequeñas muestras y usa los momentos como criterio.###

```{r}
cvm.test(B1P02B06A)
cvm.test(datos_normales)
```

Pruena de Lilliefors (Kolmogorov-Smirnov)

```{r}
lillie.test(B1P02B06A)
lillie.test(datos_normales)
```

Prueba de Pearson chi-square### basada en una distribución Ji cuadrado y que corresponde a una prueba de bondad de ajuste.

```{r}
pearson.test(B1P02B06A)
pearson.test(datos_normales)
```

Prueba de Shapiro-Francia###

```{r}
sf.test(B1P02B06A[1:5000])
sf.test(datos_normales[1:5000])
```

Pruebas de Normalidad del Paquete "moments" Prueba de Agostino###

```{r}
agostino.test(B1P02B06A)
agostino.test(datos_normales)
```

Funciones incluidas en los paquetes básicos de R. Prueba de Shapiro-Wilk### Es más poderosa cuando se compara con otras pruebas de normalidad cuando la muestra es pequeña.

```{r}
shapiro.test(B1P02B06A[1:5000])
shapiro.test(datos_normales[1:5000])
```

TEST DE HIPOTESIS PARA MEDIAS UNIVARIABLES se puede separar en parametrico y no parametrico H0: mu=a H1: mu distinto de a

H0: mu<a
 H1: mu>a \*\*no es necesario que sea mayor o igual, esto es porque es una dist continua (dijo que venia de la t-student), porque me quedaria solamente un punto y el area bajo la curva del punto es cero.

H0: mu\>a H0: mu\<a

\*la conclusion es la misma pero el numero no va a ser el mismo numero, son tres formas de plantear el problema

pvalor es la probabilidad que H0 sea verdad

Paired sample T-test Este es un procedimiento estadístico que se utiliza para determinar si la diferencia media entre dos conjuntos de observaciones es cero. En una prueba t de muestras pareadas, cada sujeto se mide dos veces, lo que da como resultado pares de observaciones.

```{r}
# promedio Años trabajando
mean(B1P02B06A)
```

```{r}
# promedio  EDAD
mean(B1P00A03)
```

```{r}
t.test(B1P02B06A, B1P00A03, alternative='two.sided',conf.level = 0.95)
t.test(B1P02B06A, B1P00A03, alternative='greater',conf.level = 0.95)
t.test(B1P02B06A, B1P00A03, alternative='less',conf.level = 0.95)
```

Paired Samples Wilcoxon Test La prueba de Wilcoxon para muestras pareadas es una alternativa no paramétrica a la prueba t pareada utilizada para comparar datos pareados. Se utiliza cuando los datos no se distribuyen normalmente.

```{r}
# promedio Años trabajando
mean(B1P02B06A)
```

```{r}
# promedio  EDAD
mean(B1P00A03)
```

```{r}
wilcox.test(B1P02B06A, B1P00A03, alternative='two.sided',conf.level = 0.99)
wilcox.test(B1P02B06A, B1P00A03, alternative='greater',conf.level = 0.99)
wilcox.test(B1P02B06A, B1P00A03, alternative='less',conf.level = 0.99)
```

\*\*Hay que replicar el no parametrico para las variales que terminan en B1P02B24 y B1P02B25

```{r}
mean(B1P02B24)
```

```{r}
mean(B1P02B25)
```

```{r}
wilcox.test(B1P02B24, B1P02B25, alternative='two.sided',conf.level = 0.99)
wilcox.test(B1P02B24, B1P02B25, alternative='greater',conf.level = 0.99)
wilcox.test(B1P02B24, B1P02B25, alternative='less',conf.level = 0.99)
```

------------------------------------------------------------------------

Comparación de las medias de más de dos grupos

Existen principalmente dos técnicas que se utilizan para comparar la media de una muestra con una media estándar conocida. Estas dos técnicas son:

Analysis of Variance (ANOVA) \# One way ANOVA \# Two way ANOVA \# MANOVA Test

One way ANOVA El análisis de varianza unidireccional (ANOVA), también conocido como ANOVA de un factor, es una extensión de la prueba t de dos muestras independientes para comparar medias en una situación en la que hay más de dos grupos. En ANOVA unidireccional, los datos se organizan en varios grupos basados en una única variable de agrupación.

Creando variable tamaño de empresa El tamaño de la empresa: para esto puedes construir una variable categórica con las siguientes categorías: \# 0= No sabe \# 1= Micro empresa (1 a 9 trabajadores); \# 2=Pequeña (10 a 99); \# 3=Mediana (100 a 199) \# 4= Grande (+200).

```{r}
basedatos$tamano <- as.factor(ifelse(basedatos$Numero_Empleados == '1 a 9', 1,
                                     ifelse(basedatos$Numero_Empleados == '10 a 99', 2,
                                            ifelse(basedatos$Numero_Empleados == '100 a 199', 3,
                                                   ifelse(basedatos$Numero_Empleados == '+200',4, 0 )))))
attach(basedatos)
summary(tamano)
table(Numero_Empleados)
```

# anova de B1P02B08: SUELDO O SALARIO MENSUAL

# con tamano

```{r}
anova_1 <- aov(B1P02B08 ~ factor(tamano))
anova_1
#print(summary(anova_1))
```

```{r}
describeBy(B1P02B08,tamano) #eso me saca como que la descripcion pero hace un df por cada grupo que genera
```

# Tukey's Test

```{r}
tukey.test_1 <-TukeyHSD(anova_1)
tukey.test_1
```

```{r}
plot(tukey.test_1)
```

```{r}
basedatos$trabajos <- as.factor(ifelse(basedatos$B1P02B01 == 'UN SOLO TRABAJO', 1,
                                                         ifelse(basedatos$B1P02B01 == 'DOS TRABAJOS', 2, 3)))
attach(basedatos)
table(B1P02B01)
table(trabajos)
```

```{r}
# anova de B1P02B08: SUELDO O SALARIO MENSUAL
# con tamano
anova_2 <- aov(B1P02B08 ~ factor(trabajos))
anova_2
print(summary(anova_2))
```

```{r}
describeBy(B1P02B08,trabajos)
```

```{r}
# Tukey's Test
tukey.test_2<-TukeyHSD(anova_2)
tukey.test_2
```

```{r}
plot(tukey.test_2)
```

# Two way ANOVA

La prueba ANOVA de dos vías se usa para evaluar

simultáneamente el efecto de dos variables de

agrupación (A y B) en una variable de respuesta.

Toma en consideración dos grupos categóricos.

anova de B1P02B06A: Ingresos por venta de bienes o servicios 2016

con innovacion y tamano juntos

```{r}
anova_3 <- aov(B1P02B06A ~ factor(trabajos)*factor(tamano))
print(summary(anova_3))
```

```{r}
# Tukey's Test
tukey.test_3 <-TukeyHSD(anova_3)
tukey.test_3
plot(tukey.test_3)
```
