---
title: "R Notebook"
output: html_notebook
---


```{r}
library("readxl")
library("tidyverse")
require("tidyverse")
library("writexl")
library("psych")
```


```{r}
basedatos <- read_excel("PersonasConNegocios_ENIGH2022.xlsx")
```

# B1P00A03	EDAD
# B1P00A04A	DIA DE NACIMIENTO
# B1P00A04B	MES DE NACIMIENTO
# B1P02B06A	TIEMPO LABORANDO AÑOS
# B1P02B06B	TIEMPO LABORANDO MESES
# B1P02B24	GANANCIA NO AGROPECUARIA
# B1P02B25	GANANCIA AGROPECUARIA
# B1P02B28	HORAS TRABAJADAS
# B1P02B08  Salario (pero quitando los NA)

```{r}
data <- basedatos %>% select(B1P00A03, B1P00A04A, B1P00A04B, B1P02B06A, B1P02B06B, B1P02B24, B1P02B25, B1P02B28, B1P02B08) %>% 
  rename('edad' = B1P00A03, 'dianac' = B1P00A04A, 'mesnac' =  B1P00A04B, 'tiempolabanio' =  B1P02B06A, 'tiempolabmeses' =  B1P02B06B, 'ganancianoagrop' =  B1P02B24, 'gananciaagrop' =  B1P02B25, 'horastrabajadas' =  B1P02B28, 'salario' =  B1P02B08) %>% 
  drop_na()
```

```{r}
which(is.na(data), arr.ind=TRUE)
```


```{r}
# Matriz de correlaciones
cor(data)
```

***quitamos las variables que nos salieron NA
```{r}
dataclean <- data %>% 
  select(edad, dianac, mesnac, tiempolabanio, tiempolabmeses, horastrabajadas, salario)
```


```{r}
# Matriz de correlaciones
cor(dataclean)
```



```{r}
## Analisis de componentes principales
#Datos transformados:
dataclean.c <- scale(dataclean,center=TRUE,scale=TRUE)
head(dataclean)
head(dataclean.c)
#data.c
```

```{r}
# Seleccion de las variables
X <- dataclean.c
head(X)
```

```{r}
# Matriz de varianzas y covarianzas:
S <- var(X)
S
```

```{r}
traza_S <- sum(diag(S)) 
traza_S
```


```{r}
# Matriz de correlaciones:
R <- cor(X) 
R
```


# Analisis de Componentes Principales 
# Datos Centrados y Reducidos

```{r}
# Matriz X′X, en Rp (proyectamos individuos):
X.rp <- eigen(var(X))
X1.val <- round(X.rp$values,4) 
X1.val
sum(X1.val)
X1.vec <- round(X.rp$vectors,4) 
X1.vec

#aqui tenemos los valores propios mayores a 1
```


```{r}
# Importancia de las componentes:
Pro.Var <- round((X1.val/traza_S)*100,4) 
Pro.Var
Pro.Var.Cum <- round(cumsum(Pro.Var),4)
Pro.Var.Cum

#aqui me saca el porcentaje de cada coso y luego las sumas para poer ir evaluando cuales se van a tomar, entre 3 y 4
```

```{r}
# Grafico para la seleccion del numero de componentes:
plot(X1.val,type="b",
     main="Grafico para la seleccion del numero de componentes", 
     xlab="Numero de Componentes",ylab="Varianzas", pch=20,col="red",lwd=2)
```

```{r}
# Proyeccion de los individuos:
pci1 <- X%*%X1.vec[,1]
pci2 <- X%*%X1.vec[,2]
pci14 <- X%*%X1.vec[,1:4]
```


```{r}
# Primera y segunda componente:
plot(pci14[,1],pci14[,2], type="p",col="red",
     pch=20,cex=2, xlim=c(-7,4),ylim=c(-20,10), 
     main="Proyeccion de los Individuos", 
     xlab="Primera componente (20.48%)",
     ylab="Segunda componente (14.62%)")
text(pci14[,1],pci14[,2],labels=rownames(X),pos=1,cex=0.5)
abline(h=0,v=0)
```


```{r}
# Correlaciones entre las variables y las componentes principales:

CorVarPC <- diag(sqrt(X1.val))%*%X1.vec # en el caso de var. estandarizadas, magnitud 
rownames(CorVarPC) <- colnames(X)
colnames(CorVarPC) <- c("PC1","PC2","PC3","PC4","PC5", "PC6","PC7")
CorVarPC
#calcula en los vectores pripios, para formar el circulo de correlaciones, 
```



```{r}
# Cırculo de correlaciones:

t=seq(0,2*pi,l=100)
plot(cos(t),sin(t),type="l",xlim=c(-1,1),ylim=c(-1,1), xlab="Primera componente (33%)",ylab="Segunda componente (17%)", main="Circulo de Correlaciones")

abline(h=0,v=0,col="blue")

abline(h=seq(-1,1,0.25),v=seq(-1,1,0.25),col="blue",lty=3)

arrows(0,0,CorVarPC[1:7,1],CorVarPC[1:7,2],length=0.1)

text(CorVarPC[,1],CorVarPC[,2],labels=colnames(X),pos=1,cex=0.8)
```

________________________________________________________________________________
ANALISIS FACTORIAL

# B1P00A09A	DSICAPACIDAD
# B1P00A09B	DISCAPACIDAD
# B1P00A09C	DISCAPACIDAD
# B1P00A09D	DISCAPACIDAD
# B1P00A09E	DISCAPACIDAD
# B1P00A09F	DISCAPACIDAD

```{r}
#tamano de empresa
ftamano <- function(x){
  case_when(x == '1 a 9' ~ 1, x == '10 a 99' ~ 2, x == '100 a 199' ~ 3, .default =  4)
}
#funcion para sacar las columnas de discapacidad
f

```


Vamos a preparar la base de datos
```{r}
basedatos %>% 
  select(B1P00A03, B1P00A04A, B1P00A04B, B1P02B06A, B1P02B06B, B1P02B24, B1P02B25, B1P02B28, B1P02B08) %>% 
  rename('edad' = B1P00A03, 'dianac' = B1P00A04A, 'mesnac' =  B1P00A04B, 'tiempolabanio' =  B1P02B06A, 'tiempolabmeses' =  B1P02B06B, 'ganancianoagrop' =  B1P02B24, 'gananciaagrop' =  B1P02B25, 'horastrabajadas' =  B1P02B28, 'salario' =  B1P02B08) %>% 
  drop_na()
```












