---
title: "R Notebook"
output: html_notebook
---


En este codigo se van a descargar datos desde YahooFinance

aplicar el logaritmo suaviza los datos 
conforme se calculan diferencias se van perdiendo datos

```{r}
library('quantmod')
library('tseries')
library('lmtest')
library('forecast')
library('lubridate')
```

```{r}
# Descargar datos
mdate="1990-03-26"
CPE_prices=getSymbols('CPE', from=mdate, auto.assign = F)[,4]
head(CPE_prices)
plot(CPE_prices)
```

```{r}
# otro tipo de grafico
chartSeries(CPE_prices)
chartSeries(CPE_prices, subset ="last 3 months")
```


```{r}
# Serie en logaritmo
CPE_prices_log=log(CPE_prices)
```

________________________________________________________________________________
Paso 1: Identificacion del modelo

```{r}
# a) Serie estacionaria
adf.test(CPE_prices_log, alternative = 'stationary')
# H0 la serie no es estacionaria (raiz unitaria)
# H1 la serie es estacionaria
```

#p-value = 0.07949

# Como p value = 0.07949 > 1% entonces no se rechaza H0,
#es decir, la serie es no es estacionaria

```{r}
# Calculamos la primera diferencia
seriedif=diff(CPE_prices_log)
adf.test(seriedif[2:(length(seriedif)-1)], alternative = 'stationary')
# H0 la series no es estacionaria (raiz unitaria)
# H1 la series es estacionaria
```

#p-value = 0.01

# Como p value = 0.01 < 1% entonces se rechaza H0,
#es decir, la serie es estacionaria


```{r}
# b) Identificar el orden
# Autocorrelacion y autocorrelacion parcial
acf(CPE_prices_log) # Para MA
pacf(CPE_prices_log) # Para AR
# Seria un modelo AR(1) al log del precio
```

```{r}
acf(seriedif[2:(length(seriedif)-1),]) # Para MA
pacf(seriedif[2:(length(seriedif)-1),]) # Para AR
# Seria un modelo ARIMA(1,1,1)
```

Paso 2: Estimacion del modelo

```{r}
# Modelo AR(1)
modelo_1=arima(CPE_prices_log, order=c(1,0,0))
modelo_1
```

Paso 3: Evaluacion del modelo
```{r}
tsdiag(modelo_1)
Box.test(residuals(modelo_1),type="Ljung-Box")
# H0: Las autocorrelaciones son independientes
# H1: Las autocorrelaciones no son independientes
```

# p-value = 4.824e-05

# como pvalue = 4.824e-05 <1% entonces se rechaza H0, 
# por tanto no hay ruido blanco, MODELO INADECUADO


Paso 4: Realizacion del pronostico con el modelo
```{r}
modelo_1_pred <-forecast::forecast(modelo_1,h=1500, level=c(99.5))
modelo_1_pred
plot(modelo_1_pred)
```

```{r}
# Modelo ARIMA(1,1,1)
modelo_2=arima(CPE_prices_log, order=c(1,1,1))
modelo_2
tsdiag(modelo_2)
```

```{r}
Box.test(residuals(modelo_2),type="Ljung-Box")
# H0: Las autocorrelaciones son independientes
# H1: Las autocorrelaciones no son independientes
```

# p-value = 0.9977

# como pvalue = 0.9977 > 10 % entonces no se rechaza H0, 
# por tanto hay ruido blanco, MODELO ADECUADO


```{r}
modelo_2_pred <-forecast::forecast(modelo_1,h=10000, level=c(99.5))
modelo_2_pred
plot(modelo_2_pred)
```

```{r}
# Modelo ARIMA(2,1,1)
modelo_3=arima(CPE_prices_log, order=c(2,1,1))
modelo_3
tsdiag(modelo_3)
Box.test(residuals(modelo_3),type="Ljung-Box")
```

```{r}
# Modelo ARIMA(3,1,1)
modelo_4=arima(CPE_prices_log, order=c(3,1,1))
modelo_4
tsdiag(modelo_4)
Box.test(residuals(modelo_4),type="Ljung-Box")
```

```{r}
# Modelo ARIMA(4,1,2)
modelo_5=arima(CPE_prices_log, order=c(4,1,2))
modelo_5
tsdiag(modelo_5)
Box.test(residuals(modelo_5),type="Ljung-Box")
```


#####################################
#####################################
# Mas de una diferencia
#####################################
#####################################

# Descargar datos
# Importar los datos desde archivo excel entregado
**** problema porque no tenemos el archivo de excel con los datos

```{r}
# Declarar la serie de tiempo de precios
dim(Precio_Exportciones_Petroleo_Mexicano)
precios=Precio_Exportciones_Petroleo_Mexicano[,1]
arimar.ts=ts(precios, start = c(2013,1), frequency=12)
arimar.ts
plot(arimar.ts)
```




