---
title: "R Notebook"
output: html_notebook
---


```{r}
library("readxl")
library("tidyverse")
require("tidyverse")
library("writexl")
library("psych")

library("nortest") ###REALIZA 5 PRUEBAS DE NORMALIDAD###
library("moments") ###REALIZA 1 PRUEBA DE NORMALIDAD###

library("psych")

library("stargazer")
library("memisc")
library("caret")
library("mfx")
```

```{r}
basedatos <- read_excel("PersonasConNegocios_ENIGH2022.xlsx")
```

________________________________________________________________________________
REGRESIONES LINEALES

```{r}
modelo_1_salario <- lm(basedatos$B1P02B08 ~ basedatos$B1P02B06A)
anova(modelo_1_salario)
summary(modelo_1_salario)
```


Se va a bucar obtener un modelo para analizar el sueldo y como la edad determina el sueldo, la edad es la variable independiente y el salario la variable dependiente

Aqui se quiere un modelo para el salario en funcion del nivel de escolaridad
nivel educativo B1P00B07A


```{r}
#algo de as.numeric
datatest <- basedatos %>% 
  select(B1P00B07A,B1P02B08) %>%
  mutate('niveleduc' = case_when(B1P00B07A=='Ninguno' ~ 1, B1P00B07A=='Primaria' ~ 2, B1P00B07A=='Basico' ~ 3, B1P00B07A=='Diversificado' ~ 4, B1P00B07A=='Superior' ~ 5,)) %>% 
  mutate(nivel5 = case_when(B1P00B07A=='Superior' ~ 1, .default=0))
#basedatos$Ingreso
```

```{r}
plot(datatest$niveleduc,datatest$B1P02B08, xlab='Nivel educ', ylab='Salario', main="Grafica de puntos: Salario en funcion de nivel educ")
```


```{r}
plot(datatest$nivel5,datatest$B1P02B08, xlab='Nivel educ', ylab='Salario', main="Grafica de puntos: Salario en funcion de nivel educ")
```

Tomando todos los niveles
```{r}
mod01 <- lm(datatest$B1P02B08 ~ datatest$niveleduc)
anova(mod01)
summary(mod01)
```

Solo para el nivel 5
```{r}
mod02 <- lm(datatest$B1P02B08 ~ datatest$nivel5)
anova(mod02)
summary(mod02)
```
si nos preguntamos cuanto mas gana el nivel 5 respecto a todos los demas niveles, serian 3243


________________________________________________________________________________
REGRESION MULTIPLE

Se crea un nivel por cada variable
El nivel 1 que era de menor importancia esta oculto en el intercepto
En el ejemplo de este coso multiple la comparacion se hace respecto al nivel 1






________________________________________________________________________________

Cuando las variables dependientes no son continuas se tienen modelos no lineales, binarias o ficticias, 01
se puede usar un modelo de regresion pero carece de interpretacion



Se va a ver el salario con nivel educacional
en estos casos se toma la mediana ya que la media es muy sensible a los valores extremos
*** se usan salarios altos y bajos
    alto > a la mediana
    bajo < a la mediana
modelos tobit -> variables cargadas a uno d elos dos lados

```{r}
#mediansalary <- 
median(basedatos$B1P02B08)
#highlowsalary <- function(x){
 # mutate(salarioaltobajo = case_when(x >=  ~ 1, .default=0)
#}
```





con logit y probit
analizar genero por salario, edad (separando menores y mayores de edad), tamano de empresa (efectos agrupados y luego desagrupados, ie una unica variable que tenga los 5, y todas las variables posibles)




# Sexo (mujeres) versus Edad, Salario, Tamaño de empresa (quiere decir que la variable que mayor interes aca son las mujeres)
variable dpendiente: sexo
sexo: B1P00A02 (mujer y hombre)
edad: B1P00A03 (media y dividimos)
salario: B1P02B08 (solo salario)
tamano empresa: tiene que ver con el numero de empleados (con los tamanos de antes)


```{r}
#funcion para poner sexo a dos niveles
fgenero <- function(x){
  case_when(x == 'Mujeres' ~ 1, .default = 0)
}
#funcion para poner la edad
meanage <- mean(base$B1P00A03)
fage <- function(x){
  case_when(x >= meanage ~ 1, .default = 0)
}
#tamano de empresa
ftamano <- function(x){
  case_when(x == '1 a 9' ~ 1, x == '10 a 99' ~ 2, x == '100 a 199' ~ 3, .default =  4)
}
```


```{r}
base <- basedatos %>% 
  select(B1P00A02, B1P00A03, B1P02B08, Numero_Empleados) %>% 
  mutate('genero' = fgenero(B1P00A02)) %>% 
  mutate('edad' = fage(B1P00A03)) %>% 
  mutate('salario' = B1P02B08) %>% 
  mutate('tamano' = ftamano(Numero_Empleados))
```


sexo mujeres en funcion de la edad
*** en la edad tengo dos niveles arriba y abajo de la media

1. establecemos los niveles para la edad, usamos 2 para los mayore y menores a la media

```{r}
edadmenor <-
```


```{r}
# Regresgión logit
reg_logit = glm(salario_alto~ nivel_educacional_2+nivel_educacional_3+nivel_educacional_4+nivel_educacional_5, data=PersonasConNegocios_ENIGH2022, family=binomial(link='logit'))
summary(reg_logit)
precict_logit=predict(reg_logit, type='response')
summary(precict_logit)
estimaciones2 = reg_logit$fitted.values
plot(estimaciones2,main="¿Datos estimados fuera de [0, 1]?", xlab="Individuo", ylab="Estimación de Partipación", col="blue",lwd=2)
abline(a=1,b=0,col="red",lwd=2) # línea y=1
abline(a=0,b=0,col="red",lwd=2) # línea y=0
marginal_logit<-logitmfx(formula = salario_alto~ nivel_educacional_2+nivel_educacional_3+nivel_educacional_4+nivel_educacional_5,  data = PersonasConNegocios_ENIGH2022)
print(marginal_logit)
```






